---
title: "Redes de cuidado: reporte descriptivo"
subtitle: "Instrumento de redes sociales en cuidado --- LABOFAM"
lang: es
date: today
format:
  html:
    toc: true
    toc-depth: 3
    toc-title: "Contenidos"
    number-sections: true
    code-fold: true
    code-summary: "Ver código"
    theme: cosmo
    fig-width: 7
    fig-height: 4.2
    df-print: kable
editor: source
execute:
  warning: false
  message: false
  echo: false
params:
  archivo_datos: "input/data/proc/redes 2026-09-02.RData"
  variables: "codebook/variables"
---

```{r setup}
if (!require("pacman")) install.packages("pacman")

pacman::p_load(tidyverse,
               here,
               readxl,
               knitr,
               kableExtra,
               scales)

options(scipen = 999)

theme_set(
  theme_minimal(base_size = 11) +
    theme(panel.grid.minor = element_blank(),
          plot.title.position = "plot",
          plot.title = element_text(face = "bold"),
          legend.position = "bottom")
)

col_principal <- "#2C6E8F"
col_secundario <- "#C46B4A"
```

```{r datos}
load(here::here(params$archivo_datos))
datos <- redes
opciones <- readr::read_csv(
  here::here(params$variables, "choices.csv"),
  col_types = readr::cols(.default = readr::col_character())
)

preguntas <- readr::read_csv(
  here::here(params$variables, "survey.csv"),
  col_types = readr::cols(.default = readr::col_character())
)

# --- Utilidades de etiquetado -------------------------------------------------

etiquetas <- function(lista) {
  opciones %>%
    dplyr::filter(list_name == lista) %>%
    dplyr::transmute(codigo = suppressWarnings(as.numeric(name)),
                     etiqueta = label) %>%
    dplyr::filter(!is.na(codigo))
}

# -888 ("No sabe") se convierte en NA para el análisis y se contabiliza aparte
etiquetar <- function(x, lista, excluir_ns = TRUE) {
  ref <- etiquetas(lista)
  if (excluir_ns) ref <- dplyr::filter(ref, codigo != -888)
  factor(suppressWarnings(as.numeric(x)),
         levels = ref$codigo,
         labels = ref$etiqueta)
}

num <- function(x) {
  x <- suppressWarnings(as.numeric(x))
  ifelse(x == -888, NA_real_, x)
}

# Proporción de casos válidos que toman alguno de los códigos indicados
prop_cod <- function(x, valores) {
  x <- x[!is.na(x)]
  if (length(x) == 0) return(NA_real_)
  mean(x %in% valores)
}

tabla_frec <- function(x, etiqueta_col = "Categoría", ordenar = TRUE) {
  d <- tibble::tibble(cat = x) %>% dplyr::filter(!is.na(cat))
  d <- d %>%
    dplyr::count(cat, name = "n") %>%
    dplyr::mutate(pct = round(100 * n / sum(n), 1))
  if (ordenar) d <- dplyr::arrange(d, dplyr::desc(n))
  stats::setNames(d, c(etiqueta_col, "n", "%"))
}

mostrar <- function(tbl, caption = NULL) {
  knitr::kable(tbl, caption = caption, digits = 1) %>%
    kableExtra::kable_styling(full_width = FALSE,
                              bootstrap_options = c("striped", "hover", "condensed"))
}

pc <- function(x) paste0(format(round(100 * x, 1), decimal.mark = ",", trim = TRUE), "%")
n1 <- function(x) format(round(x, 1), decimal.mark = ",", trim = TRUE)
```

```{r estructura-larga}
# --- Nivel 1: entrevistado/a y niño/a ----------------------------------------

ninos <- datos %>%
  dplyr::transmute(
    id_entrevistado,
    fecha = as.Date(fecha_aplicacion),
    sexo_nino = etiquetar(sex_nino, "sex_list"),
    edad_nino = num(edad_nino),
    pais_nino = etiquetar(pais_nino, "pais")
  )

# --- Nivel 2: personas nominadas (roster de hasta 20 alter) ------------------

vars_persona <- c("nombre", "sex", "edad", "educ", "pais", "region",
                  "vinculo", "anio", "cuidado", "frecuencia", "horas")

personas <- purrr::map_dfr(1:20, function(i) {
  suf <- sprintf("P%02d", i)
  cols <- paste0(vars_persona, "_", suf)
  cols <- cols[cols %in% names(datos)]
  out <- datos %>%
    dplyr::select(id_entrevistado, dplyr::all_of(cols))
  names(out) <- c("id_entrevistado", stringr::str_remove(cols, paste0("_", suf)))
  out$posicion <- i
  jer <- sprintf("jerarquia%02d", i)
  out$jerarquia <- if (jer %in% names(datos)) num(datos[[jer]]) else NA_real_
  out
}) %>%
  dplyr::filter(!is.na(nombre)) %>%
  dplyr::mutate(
    sexo        = etiquetar(sex, "sex_list"),
    educacion   = etiquetar(educ, "educacion"),
    pais_nac    = etiquetar(pais, "pais"),
    region_res  = etiquetar(region, "region"),
    vinculo_lab = etiquetar(vinculo, "relacion"),
    frecuencia_lab = etiquetar(frecuencia, "frecuencia"),
    horas_lab      = etiquetar(horas, "horas"),
    # copias numéricas: -888 pasa a NA
    sex_n        = num(sex),
    educ_n       = num(educ),
    pais_n       = num(pais),
    vinculo_n    = num(vinculo),
    frecuencia_n = num(frecuencia),
    horas_n      = num(horas),
    edad = num(edad),
    anio = num(anio)
  ) %>%
  dplyr::left_join(dplyr::select(ninos, id_entrevistado, edad_nino),
                   by = "id_entrevistado")

# Comuna de residencia: la lista de comunas depende de la región declarada
comunas_ref <- opciones %>%
  dplyr::filter(stringr::str_detect(list_name, "^comuna_\\d+$")) %>%
  dplyr::transmute(lista = list_name,
                   codigo = suppressWarnings(as.numeric(name)),
                   comuna = label)

comunas <- purrr::map_dfr(1:20, function(i) {
  suf <- sprintf("P%02d", i)
  cols <- paste0("comuna_", suf, "_", 1:16)
  cols <- cols[cols %in% names(datos)]
  if (length(cols) == 0) return(tibble::tibble())
  datos %>%
    dplyr::select(id_entrevistado, dplyr::all_of(cols)) %>%
    tidyr::pivot_longer(-id_entrevistado, names_to = "col", values_to = "codigo") %>%
    dplyr::filter(!is.na(codigo)) %>%
    dplyr::mutate(posicion = i,
                  lista = paste0("comuna_", stringr::str_extract(col, "\\d+$")),
                  codigo = suppressWarnings(as.numeric(codigo)))
}) %>%
  dplyr::left_join(comunas_ref, by = c("lista", "codigo")) %>%
  dplyr::select(id_entrevistado, posicion, comuna)

personas <- personas %>%
  dplyr::left_join(comunas, by = c("id_entrevistado", "posicion"))

# --- Nivel 3: instituciones ---------------------------------------------------

vars_inst <- c("institucion", "tipologia", "asistencia", "tipo_cuidado",
               "frecuencia_atencion", "horas_atencion")

instituciones <- purrr::map_dfr(1:20, function(i) {
  suf <- sprintf("P%02d", i)
  cols <- paste0(vars_inst, "_", suf)
  cols <- cols[cols %in% names(datos)]
  if (length(cols) == 0) return(tibble::tibble())
  out <- datos %>% dplyr::select(id_entrevistado, dplyr::all_of(cols))
  names(out) <- c("id_entrevistado", stringr::str_remove(cols, paste0("_", suf)))
  dep <- sprintf("dependencia_IN%02d", i)
  out$dependencia <- if (dep %in% names(datos)) datos[[dep]] else NA
  out$posicion <- i
  out
}) %>%
  dplyr::filter(!is.na(institucion)) %>%
  dplyr::mutate(
    dependencia_lab = etiquetar(dependencia, "dependencia"),
    frecuencia_lab  = etiquetar(frecuencia_atencion, "frecuencia_atencion"),
    horas_lab       = etiquetar(horas_atencion, "horas_atencion"),
    anio_ingreso    = dplyr::if_else(num(asistencia) >= 2000, num(asistencia), NA_real_),
    tipologia       = num(tipologia)
  )

# --- Nivel 4: díadas entre personas nominadas --------------------------------

lazos <- datos %>%
  dplyr::select(id_entrevistado, dplyr::starts_with("contact")) %>%
  tidyr::pivot_longer(-id_entrevistado, names_to = "par", values_to = "conoce") %>%
  dplyr::filter(!is.na(conoce)) %>%
  dplyr::mutate(conoce = num(conoce))

cercania <- datos %>%
  dplyr::select(id_entrevistado, dplyr::starts_with("fuerza")) %>%
  tidyr::pivot_longer(-id_entrevistado, names_to = "par", values_to = "cercania") %>%
  dplyr::filter(!is.na(cercania)) %>%
  dplyr::mutate(cercania = num(cercania))

# --- Indicadores agregados por caso ------------------------------------------

red_ego <- personas %>%
  dplyr::count(id_entrevistado, name = "tamano_red") %>%
  dplyr::left_join(
    instituciones %>% dplyr::count(id_entrevistado, name = "n_instituciones"),
    by = "id_entrevistado"
  ) %>%
  dplyr::left_join(
    lazos %>%
      dplyr::group_by(id_entrevistado) %>%
      dplyr::summarise(pares = dplyr::n(),
                       lazos_si = sum(conoce == 1, na.rm = TRUE),
                       densidad = lazos_si / pares, .groups = "drop"),
    by = "id_entrevistado"
  ) %>%
  dplyr::left_join(
    cercania %>%
      dplyr::group_by(id_entrevistado) %>%
      dplyr::summarise(cercania_media = mean(cercania, na.rm = TRUE), .groups = "drop"),
    by = "id_entrevistado"
  ) %>%
  dplyr::mutate(n_instituciones = tidyr::replace_na(n_instituciones, 0)) %>%
  dplyr::left_join(ninos, by = "id_entrevistado")

n_casos <- nrow(datos)
n_alter <- nrow(personas)
n_inst <- nrow(instituciones)
```



# Presentación

-

# Estructura de los datos y tratamiento de la ausencia de información {#sec-na}

```{r estructura-na}
cobertura <- personas %>%
  dplyr::summarise(dplyr::across(
    c(sexo, edad, educacion, pais_nac, region_res, vinculo_lab,
      frecuencia_lab, horas_lab, cuidado, anio),
    ~ sum(is.na(.x))
  )) %>%
  tidyr::pivot_longer(dplyr::everything(),
                      names_to = "Variable", values_to = "Casos sin dato") %>%
  dplyr::mutate(`Alter declarados` = n_alter,
                `%` = round(100 * `Casos sin dato` / n_alter, 1)) %>%
  dplyr::select(Variable, `Alter declarados`, `Casos sin dato`, `%`)

# Conteo de respuestas "No sabe" (-888) en el nivel de personas nominadas
contar_ns <- function(x) sum(suppressWarnings(as.numeric(x)) == -888, na.rm = TRUE)

ns_personas <- personas %>%
  dplyr::summarise(
    educ       = contar_ns(educ),
    pais       = contar_ns(pais),
    frecuencia = contar_ns(frecuencia),
    sex        = contar_ns(sex),
    cuidado    = sum(stringr::str_detect(cuidado, "-888"), na.rm = TRUE)
  ) %>%
  tidyr::pivot_longer(dplyr::everything(),
                      names_to = "Variable", values_to = "Respuestas 'No sabe' (-888)")

ns_educ <- ns_personas %>%
  dplyr::filter(Variable == "educ") %>%
  dplyr::pull(`Respuestas 'No sabe' (-888)`)

fuera_rango_asistencia <- instituciones %>%
  dplyr::summarise(n = sum(num(asistencia) < 2000, na.rm = TRUE)) %>%
  dplyr::pull(n)
```

La base contiene `r ncol(datos)` columnas para `r n_casos` casos, pero esa
amplitud es aparente. El cuestionario está organizado como una **red de
posiciones fijas**: reserva veinte espacios para personas y veinte para
instituciones, con sus respectivos bloques de atributos y `r sum(stringr::str_detect(names(datos), "^contact"))`
columnas de díadas. Cuando un entrevistado nomina cuatro personas, las dieciséis
posiciones restantes quedan vacías.

Esto tiene una consecuencia interpretativa importante: **la enorme mayoría de los
`NA` de la base no son no-respuesta, sino ausencia estructural**. Una vez que se
reconstruye la base en formato largo --un registro por persona nominada y uno por
institución-- la cobertura es prácticamente total.

```{r tabla-na}
mostrar(cobertura,
        caption = "Datos faltantes en el nivel de personas nominadas, una vez descartadas las posiciones no utilizadas del roster")

mostrar(ns_personas,
        caption = "Respuestas 'No sabe' (-888) en el nivel de personas nominadas")
```

La no-respuesta sustantiva se codifica de manera explícita como `-888` ("No
sabe") y es marginal: se concentra en el nivel educativo de terceros
(`r ns_educ` casos)
y en unas pocas menciones aisladas de país de nacimiento y frecuencia. 

# El estudio

```{r ninos}
resumen_ninos <- ninos %>%
  dplyr::summarise(
    `Edad media` = mean(edad_nino, na.rm = TRUE),
    `Mediana` = median(edad_nino, na.rm = TRUE),
    `Mínimo` = min(edad_nino, na.rm = TRUE),
    `Máximo` = max(edad_nino, na.rm = TRUE)
  )
```

El levantamiento reúne `r n_casos` casos, aplicados entre el
`r format(min(ninos$fecha, na.rm = TRUE), "%d-%m-%Y")` y el
`r format(max(ninos$fecha, na.rm = TRUE), "%d-%m-%Y")`. Cada caso
corresponde a un niño o niña --el o la menor del hogar cuando hay más de uno-- y
a la red de cuidado construida en torno a él o ella.

```{r tabla-ninos}
mostrar(tabla_frec(ninos$sexo_nino, "Sexo del niño/a"),
        caption = "Distribución por sexo")
mostrar(resumen_ninos, caption = "Edad en años cumplidos")
```

La muestra cubre prácticamente toda la infancia previa a la adolescencia
(`r min(ninos$edad_nino, na.rm = TRUE)` a `r max(ninos$edad_nino, na.rm = TRUE)`
años, con una media de `r n1(mean(ninos$edad_nino, na.rm = TRUE))`).

```{r fig-edad}
ggplot(ninos, aes(x = edad_nino)) +
  geom_histogram(binwidth = 1, fill = col_principal, colour = "white") +
  scale_x_continuous(breaks = seq(0, 14, 2)) +
  labs(title = "Edad de los niños y niñas",
       x = "Años cumplidos", y = "Casos")
```

Todos los niños y niñas de la muestra nacieron en Chile, de modo que la
diversidad migratoria que aparece más adelante corresponde a la generación adulta
de la red: familias en las que los hijos son chilenos y parte de quienes los
cuidan no lo son.

# La red de personas que cuidan

## Tamaño

```{r tamano}
resumen_tamano <- red_ego %>%
  dplyr::summarise(
    `Media` = mean(tamano_red),
    `Mediana` = median(tamano_red),
    `Mínimo` = min(tamano_red),
    `Máximo` = max(tamano_red)
  )
```

Las `r n_casos` redes reúnen `r n_alter` personas nominadas. El tamaño promedio
es de `r n1(mean(red_ego$tamano_red))` personas (mediana
`r median(red_ego$tamano_red)`), con un rango que va de
`r min(red_ego$tamano_red)` a `r max(red_ego$tamano_red)`.

```{r fig-tamano}
ggplot(red_ego, aes(x = factor(tamano_red))) +
  geom_bar(fill = col_principal) +
  labs(title = "Tamaño de la red personal de cuidado",
       subtitle = "Número de personas nominadas por caso",
       x = "Personas nominadas", y = "Casos")
```

La concentración en tres y cuatro personas
(`r pc(mean(red_ego$tamano_red %in% 3:4))` de los casos) es el hallazgo más
elocuente de esta sección. Pese a que el instrumento admitía hasta veinte
nombres, las redes efectivamente
declaradas son **pequeñas y densamente familiares**.

## Quiénes son: vínculo, sexo y generación

```{r vinculo}
tab_vinculo <- tabla_frec(personas$vinculo_lab, "Vínculo con el niño/a")
```

```{r fig-vinculo}
personas %>%
  dplyr::filter(!is.na(vinculo_lab)) %>%
  dplyr::count(vinculo_lab) %>%
  dplyr::mutate(pct = 100 * n / sum(n)) %>%
  ggplot(aes(x = pct, y = reorder(vinculo_lab, pct))) +
  geom_col(fill = col_principal) +
  labs(title = "Vínculo de las personas cuidadoras con el niño/a",
       x = "% de personas nominadas", y = NULL)
```

```{r tabla-vinculo}
mostrar(tab_vinculo, caption = "Composición de la red por tipo de vínculo")
```

```{r cifras-vinculo}
p_parental <- prop_cod(personas$vinculo_n, c(1, 2))
p_abuelos  <- prop_cod(personas$vinculo_n, c(9, 10))
p_remun    <- prop_cod(personas$vinculo_n, c(15, 16))
p_extrafam <- prop_cod(personas$vinculo_n, c(13, 14))
p_mujeres  <- prop_cod(personas$sex_n, 2)
```

Padres y madres concentran `r pc(p_parental)` de las
nominaciones y abuelos y abuelas otro `r pc(p_abuelos)`. El cuidado remunerado
--personas contratadas en el hogar o en otra casa-- representa apenas
`r pc(p_remun)`, y el cuidado extrafamiliar no remunerado (vecinos, amistades de
la familia) un `r pc(p_extrafam)`.

```{r fig-sexo-vinculo}
personas %>%
  dplyr::filter(!is.na(sexo), !is.na(vinculo_lab)) %>%
  dplyr::count(vinculo_lab, sexo) %>%
  dplyr::group_by(vinculo_lab) %>%
  dplyr::mutate(total = sum(n)) %>%
  dplyr::ungroup() %>%
  dplyr::filter(total >= 5) %>%
  ggplot(aes(x = n, y = reorder(vinculo_lab, total), fill = sexo)) +
  geom_col(position = "fill") +
  scale_x_continuous(labels = scales::percent) +
  scale_fill_manual(values = c("Hombre" = col_secundario, "Mujer" = col_principal)) +
  labs(title = "Composición por sexo según tipo de vínculo",
       subtitle = "Vínculos con al menos 5 menciones",
       x = NULL, y = NULL, fill = NULL)
```

Las mujeres representan `r pc(p_mujeres)` de las personas nominadas. 

```{r edad-alter}
resumen_edad_alter <- personas %>%
  dplyr::summarise(
    `Media` = mean(edad, na.rm = TRUE),
    `Mediana` = median(edad, na.rm = TRUE),
    `Mínimo` = min(edad, na.rm = TRUE),
    `Máximo` = max(edad, na.rm = TRUE)
  )
mostrar(resumen_edad_alter, caption = "Edad de las personas cuidadoras (años cumplidos)")
```

```{r fig-edad-alter}
ggplot(dplyr::filter(personas, !is.na(edad)), aes(x = edad)) +
  geom_histogram(binwidth = 5, fill = col_principal, colour = "white") +
  labs(title = "Estructura etaria de las redes de cuidado",
       x = "Años cumplidos", y = "Personas nominadas")
```

La distribución etaria es bimodal, con un núcleo en torno a los treinta y cuarenta
años y un segundo grupo en torno a los sesenta.

## Escolaridad y origen

```{r educ-pais}
mostrar(tabla_frec(personas$educacion, "Nivel educativo", ordenar = FALSE),
        caption = "Máximo nivel educativo alcanzado por las personas cuidadoras")
mostrar(tabla_frec(personas$pais_nac, "País de nacimiento"),
        caption = "Origen nacional de las personas cuidadoras")
```

```{r cifras-educ}
p_ter <- prop_cod(personas$educ_n, 4:8)
p_mig <- 1 - prop_cod(personas$pais_n, 1)
```

Un `r pc(p_ter)` de las personas cuidadoras alcanzó educación terciaria (técnica
o universitaria, completa o incompleta).

La presencia migrante alcanza `r pc(p_mig)` de las nominaciones, con Venezuela
como principal origen.

## Territorio

```{r territorio}
mostrar(tabla_frec(personas$region_res, "Región de residencia"),
        caption = "Distribución territorial de las personas cuidadoras")

misma_comuna <- personas %>%
  dplyr::group_by(id_entrevistado) %>%
  dplyr::mutate(comuna_ref = comuna[posicion == min(posicion)][1]) %>%
  dplyr::ungroup() %>%
  dplyr::filter(posicion != 1, !is.na(comuna), !is.na(comuna_ref)) %>%
  dplyr::summarise(p = mean(comuna == comuna_ref)) %>%
  dplyr::pull(p)
```

Las redes se concentran en la Región Metropolitana, seguida de Valparaíso y el
Maule. Más informativo que la distribución regional es el dato de proximidad
inmediata: `r pc(misma_comuna)` de las personas nominadas (excluida la primera de
cada red, que corresponde al entrevistado o entrevistada) reside en la misma
comuna que quien encabeza la red.

# Qué hacen

## Tipos de cuidado

```{r tipos-cuidado}
tipos <- personas %>%
  dplyr::select(id_entrevistado, posicion, cuidado) %>%
  tidyr::separate_rows(cuidado, sep = ",\\s*") %>%
  dplyr::mutate(codigo = suppressWarnings(as.numeric(cuidado))) %>%
  dplyr::filter(!is.na(codigo), codigo != -888) %>%
  dplyr::left_join(etiquetas("cuidado"), by = "codigo")

tab_tipos <- tipos %>%
  dplyr::count(etiqueta, name = "n") %>%
  dplyr::mutate(`% de personas` = round(100 * n / n_alter, 1)) %>%
  dplyr::arrange(dplyr::desc(n)) %>%
  stats::setNames(c("Tipo de cuidado", "Menciones", "% de personas nominadas"))

mostrar(tab_tipos,
        caption = "Actividades de cuidado realizadas en el último mes (respuesta múltiple)")

repertorio <- tipos %>%
  dplyr::count(id_entrevistado, posicion, name = "n_tipos")
```

```{r fig-tipos}
tipos %>%
  dplyr::count(etiqueta) %>%
  dplyr::mutate(pct = 100 * n / n_alter) %>%
  ggplot(aes(x = pct, y = reorder(stringr::str_wrap(etiqueta, 42), pct))) +
  geom_col(fill = col_principal) +
  labs(title = "Actividades de cuidado en el último mes",
       subtitle = "Porcentaje de personas nominadas que realizó cada actividad",
       x = "% de personas nominadas", y = NULL)
```

Cada persona nominada realiza en promedio
`r n1(mean(repertorio$n_tipos))` tipos distintos de cuidado. La supervisión y el
juego encabezan la lista, seguidos de la alimentación y el cuidado corporal.

## Frecuencia y horas

```{r frecuencia-horas}
mostrar(tabla_frec(personas$frecuencia_lab, "Frecuencia", ordenar = FALSE),
        caption = "Frecuencia de participación en el cuidado durante el último mes")
mostrar(tabla_frec(personas$horas_lab, "Horas por día", ordenar = FALSE),
        caption = "Horas promedio de cuidado en los días de participación")
```

```{r fig-intensidad}
personas %>%
  dplyr::filter(!is.na(frecuencia_lab), !is.na(horas_lab)) %>%
  dplyr::count(frecuencia_lab, horas_lab) %>%
  ggplot(aes(x = frecuencia_lab, y = horas_lab, fill = n)) +
  geom_tile(colour = "white") +
  geom_text(aes(label = n), colour = "white", size = 3.2) +
  scale_fill_gradient(low = "#A8C6D8", high = "#1F4E63") +
  scale_x_discrete(labels = function(x) stringr::str_wrap(x, 14)) +
  labs(title = "Intensidad del cuidado: frecuencia por horas diarias",
       x = "Frecuencia de participación", y = "Horas por día", fill = "Personas") +
  theme(legend.position = "right")
```

```{r cifras-intensidad}
p_diario  <- prop_cod(personas$frecuencia_n, c(4, 5))
p_esporad <- prop_cod(personas$frecuencia_n, c(1, 2))
p_8h      <- prop_cod(personas$horas_n, 4)
```

La distribución es marcadamente bipolar. Un `r pc(p_diario)` de las personas
nominadas participa a diario o casi a diario, mientras que un `r pc(p_esporad)`
lo hace una vez por semana o menos. Entre ambos extremos hay poco. El cruce con
las horas diarias muestra que esa polarización es acumulativa: quienes participan
todos los días son también quienes dedican más horas por día
(`r pc(p_8h)` del total declara más de ocho horas diarias).


## Antigüedad en el cuidado

```{r antiguedad}
antig <- personas %>%
  dplyr::mutate(anio_valido = dplyr::if_else(!is.na(anio) & !is.na(edad_nino) &
                                               anio <= edad_nino, anio, NA_real_),
                desde_nacimiento = anio_valido == 0)

p_nacimiento <- mean(antig$desde_nacimiento, na.rm = TRUE)
```

Un `r pc(p_nacimiento)` de las personas nominadas participa del cuidado desde el
nacimiento del niño o la niña.

## Jerarquía del cuidado

```{r jerarquia}
principales <- personas %>%
  dplyr::filter(jerarquia == 1) %>%
  dplyr::select(id_entrevistado, vinculo_lab, sexo, sex_n)

mostrar(tabla_frec(principales$sexo, "Sexo del cuidador/a principal"),
        caption = "Sexo de la persona ubicada en el primer lugar de la jerarquía de cuidado")
mostrar(tabla_frec(principales$vinculo_lab, "Vínculo del cuidador/a principal"),
        caption = "Vínculo de la persona ubicada en el primer lugar de la jerarquía")

p_mujer_principal <- prop_cod(principales$sex_n, 2)
```

El ejercicio de ordenamiento --que pide jerarquizar a las personas mencionadas
según tiempo, responsabilidad y regularidad-- muestra que un `r pc(p_mujer_principal)` de las
personas situadas en el primer lugar son mujeres.



# La red institucional

```{r instituciones}
resumen_inst <- red_ego %>%
  dplyr::summarise(
    `Media` = mean(n_instituciones),
    `Mediana` = median(n_instituciones),
    `Mínimo` = min(n_instituciones),
    `Máximo` = max(n_instituciones)
  )

mostrar(resumen_inst, caption = "Número de instituciones por caso")
mostrar(tabla_frec(instituciones$dependencia_lab, "Tipo de dependencia"),
        caption = "Régimen de propiedad de las instituciones mencionadas")
```

```{r tipo-cuidado-inst}
tipos_inst <- instituciones %>%
  dplyr::select(id_entrevistado, posicion, tipo_cuidado) %>%
  tidyr::separate_rows(tipo_cuidado, sep = ",\\s*") %>%
  dplyr::mutate(codigo = suppressWarnings(as.numeric(tipo_cuidado))) %>%
  dplyr::filter(!is.na(codigo), codigo != -888) %>%
  dplyr::left_join(etiquetas("tipo_cuidado"), by = "codigo")

tab_tipos_inst <- tipos_inst %>%
  dplyr::count(etiqueta, name = "n") %>%
  dplyr::mutate(pct = round(100 * n / n_inst, 1)) %>%
  dplyr::arrange(dplyr::desc(n)) %>%
  stats::setNames(c("Tipo de apoyo", "Menciones", "% de instituciones"))

mostrar(tab_tipos_inst,
        caption = "Tipos de cuidado o apoyo recibido en instituciones (respuesta múltiple)")

mostrar(tabla_frec(instituciones$frecuencia_lab, "Frecuencia", ordenar = FALSE),
        caption = "Frecuencia de asistencia o atención institucional")
mostrar(tabla_frec(instituciones$horas_lab, "Horas por día", ordenar = FALSE),
        caption = "Horas de permanencia en la institución")
```

```{r cifras-inst}
p_publica  <- prop_cod(num(instituciones$dependencia), 1)
p_lucro    <- prop_cod(num(instituciones$dependencia), 2)
p_una_inst <- mean(red_ego$n_instituciones == 1)
```

Las `r n_casos` redes mencionan `r n_inst` instituciones, con una media de
`r n1(mean(red_ego$n_instituciones))` por caso; `r pc(p_una_inst)` de los casos
menciona una sola.

El régimen de propiedad muestra una presencia mayoritaria del sector privado con
fines de lucro (`r pc(p_lucro)`) por sobre la oferta pública (`r pc(p_publica)`).

